【裁判字號】    89,上,1400
【裁判日期】    900306
【裁判案由】    請求所有權移轉登記等
【裁判全文】
臺灣高等法院民事判決  八十九年度上字第一四○○號
    上  訴  人  甲○○○
                丙○○
                丁○○
                乙○○
    共      同
    訴訟代理人  易定芳律師
    被 上訴 人  戊○○      .
    訴訟代理人  蔡文玲律師
右當事人間所有權移轉登記等事件，上訴人對於中華民國八十九年十一月十四日臺灣
基隆地方法院八十九年度訴字第七三號第一審判決提起上訴，本院判決如左：
    主      文
原判決關於命上訴人連帶給付之金額超過新台幣玖拾伍萬元本息部分及該部分假執行
之宣告暨命上訴人負擔訴訟費用之裁判均廢棄。
右開廢棄部分，被上訴人在第一審之訴及假執行之聲請均駁回。
其餘上訴駁回。
第一、二審訴訟費用由被上訴人負擔三十分之十一，餘由上訴人連帶負擔。
    事      實
甲、上訴人方面：
一、聲明：
（一）原判決關於不利上訴人部分廢棄。
（二）右開廢棄部分，被上訴人在第一審之訴及假執行之聲請均駁回。
二、陳述：與原判決記載相同，茲引用之。
三、證據：援用原審之立證方法。
乙、被上訴人方面：
一、聲明：上訴駁回。
二、陳述：與原判決記載相同，茲引用之。
三、證據：除援用原審之立證方法外，並補提出聲請調解書為証。
    理      由
一、本件被上訴人主張：被上訴人於民國（下同）七十二年十二月十六日向上訴人之
    被繼承人王軼群購買坐落基隆市○○區○○段一一四一之四地號土地所有權應有
    部分及其地上建物即門牌號碼基隆市○○街一八六巷二號房屋（整編前為基隆市
    ○○路二六六巷七○號，下稱系爭房地），約定總價金為新台幣（下同）一百十
    三萬元，並約定產權交清日期為七十四年七月三十日，被上訴人已給付價金七十
    五萬元，王軼群雖已於系爭房屋合建完成時即將系爭房地交付被上訴人居住，惟
    因王軼群將系爭房地信託登記與原審共同被告吳培君，吳培君拒不配合辦理所有
    權移轉登記手續，而王軼群又已於七十五年七月十三日死亡，上訴人為王軼群之
    法定繼承人，應繼承王軼群之出賣人義務，茲因王軼群違約無法將系爭房地所有
    權移轉登記登記與被上訴人，依系爭買賣契約第六條約定，應返還被上訴人已給
    付之價金及同額之違約金等情，爰依買賣及繼承之法律關係，求為命上訴人連帶
    給付一百五十萬元並加付法定遲延利息之判決（被上訴人另請求原審共同被告吳
    培君應將系爭房地所有權移轉登記與上訴人後，再移轉登記與被上訴人部分，業
    經原審判決其敗訴後，未據聲明不服而確定）。
    上訴人則以：系爭房屋於七十三年九月十八日完成所有權第一次登記，被上訴人
    迄八十九年三月八日始提起本件訴訟，顯已罹於十五年之時效；況被上訴人請求
    上訴人給付違約金七十五萬元，亦屬權利之濫用及違背誠信原則等語，資為抗辯
    。
二、經查被上訴人主張伊於七十二年十二月十六日向上訴人之被繼承人王軼群購買系
    爭房地，約定總價金為一百十三萬元，並約定產權交清日期為七十四年七月三十
    日，伊已給付價金七十五萬元，王軼群雖已於系爭房屋合建完成時即將系爭房地
    交付伊居住，惟系爭房地現仍登記為吳培君所有，迄未辦理所有權移轉登記與伊
    ，王軼群又已於七十五年七月十三日死亡，上訴人為王軼群之法定繼承人之事實
    ，業據其提出房地買賣契約書、建築改良物所有權狀、合建契約書、戶籍謄本、
    土地及建物登記謄本為證（見原審卷七至十七頁、三六至三七頁及本院卷七一至
    七四頁），且為上訴人所不爭執，自堪信為真實。
三、上訴人雖以前開情詞置辯，惟查：
  (一)王軼群係因抵債而將系爭房地所有權移轉登記與吳培君，雙方間並無信託關係存
    在，已為本件原審判決所確定之事實。系爭房地既登記為吳培君所有，王軼群自
    無法將系爭房地所有權移轉登記與被上訴人，則被上訴依系爭房地買賣契約第六
    條約定：「乙方（指王軼群）保証本契約房地產權清楚，絕無來歷不明或任何債
    務糾紛，如有債務未清或產權爭執時，乙方願負完全責任。如因此使產權無法移
    轉登記或無法交屋時，乙方願將甲方（指被上訴人）已繳價款全數退還，另備同
    額之違約金賠償甲方」（見原審卷九頁），請求王軼群之法定繼承人即上訴人連
    帶返還伊已給付之價金七十五萬元，洵屬有據。
  (二)次按約定之違約金額過高者，法院得減至相當之數額，民法第二百五十二條定有
    明文。查系爭房地買賣總價金僅為一百十三萬元，而被上訴人主張上訴人應連帶
    賠償之違約金卻多達七十五萬元，已超過買賣總價金之二分之一，衡情顯屬過高
    。爰斟酌王軼群於系爭房屋合建完成時（按：系爭房屋於七十三年九月十八日完
    成所有權第一次登記－見原審卷三六頁）即已將系爭房地交付被上訴人居住，迄
    今已十餘年，而被上訴人亦僅給付部分價金七十五萬元等一切情狀，認本件違約
    金應核減為二十萬元為適當。
  (三)末按消滅時效，自請求權可行使時起算，民法第一百二十八條前段定有明文。系
    爭買賣契約既約定產權交清日期為七十四年七月三十日（見原審卷十頁背面），
    則被上訴人因王軼群違約無法辦理系爭房地所有權移轉登記，而得依系爭房地買
    賣書契約第六條約定，請求王軼群返還已給付價金及違約金之請求權時效，應自
    七十四年七月三十日起算（按：雖系爭房屋於七十三年九月十八日辦理所有權第
    一次登記為吳培君所有，惟王軼群仍可能依約於七十四年七月三十日前將系爭房
    屋所有權移轉登記與被上訴人，況系爭土地所有權係於八十年十月七日始以買賣
    為原因移轉登記與吳培君－見原審卷三七頁），迄被上訴人於八十九年三月八日
    提起本件訴訟（見原審卷四頁），並未逾十五年之消滅時效，是上訴人所為此部
    分時效之抗辯，殊不足取。
四、綜上所述，被上訴人依據買賣及繼承之法律關係，請求上訴人連帶給付九十五萬
    元及自起訴狀繕本最後送達之翌日即八十九年三月十七日起算之法定遲延利息部
    分，即屬應予准許；至超過上開部分被上訴人之請求，即屬不應准許。從而原審
    就上開不應准許部分，所為上訴人敗訴之判決，自有未合，上訴論旨指摘原判決
    此部分不當，求予廢棄改判，為有理由；就上開應予准許部分，所為上訴人敗訴
    之判決，並無不合，上訴論旨指摘原判決此部分不當，求予廢棄改判，為無理由
    。
五、至兩造其餘之攻擊或防禦方法及未經援用之証據，經本院斟酌後，認為均不足以
    影響本判決之結果，自無逐一詳予論駁之必要，併此敘明。
據上論結，本件上訴為一部有理由，一部無理由，依民事訴訟法第四百五十條、第四
百四十九條第一項、第七十九條但書、第八十五條第二項，判決如主文。
中      華      民      國     九十     年      三      月      六      日
                               臺灣高等法院民事第十三庭
                                   審判長法  官  林  鄉  誠
                                         法  官  謝  碧  莉
                                         法  官  陳  駿  璧
右正本係照原本作成。
均不得上訴。
中      華      民      國     九十     年      三      月      七      日
                                         書記官  鄭  淑  昀


司法院資訊處製作；財團法人民間司法改革基金會備份。
